最　高　行　政　法　院　判　決　　　　　　　　　　九十一年度判字第五六七號
　　再 審原 告　ｚ○○
　　　　　　　　甲甲○
　　　　　　　　甲寅○
　　　　　　　　ｙ○○
　　　　　　　　陳嵩
　　　　　　　　宙○○
　　　　　　　　Ｉ○○
　　　　　　　　Ｖ○○
　　　　　　　　ｑ○○
　　　　　　　　Ｌ○○
　　　　　　　　地○○
　　　　　　　　卯○○
　　　　　　　　甲丙○
　　　　　　　　ｂ○○
　　　　　　　　未○○
　　　　　　　　Ｃ○○
　　　　　　　　亥○○
　　　　　　　　ｌ○○
　　　　　　　　ｃ○○
　　　　　　　　Ｕ○○
　　　　　　　　辰○○
　　　　　　　　甲午○
　　　　　　　　甲未○
　　　　　　　　Ｋ○○
　　　　　　　　甲申○
　　　　　　　　甲子○
　　　　　　　　ｕ○○
　　　　　　　　午○○
　　　　　　　　甲庚○
　　　　　　　　Ｔ○○
　　　　　　　　甲壬○
　　　　　　　　Ｏ○○
　　　　　　　　Ｊ○○
　　　　　　　　丙○○
　　　　　　　　ｒ○○
　　　　　　　　ｎ○○
　　　　　　　　己○○
　　　　　　　　ｔ○○
　　　　　　　　庚○○
　　　　　　　　辛○○
　　　　　　　　ｘ○○
　　　　　　　　戌○○
　　　　　　　　ｊ○○
　　　　　　　　黃　○
　　　　　　　　Ｅ○○
　　　　　　　　天○○
　　　　　　　　Ｗ○○
　　　　　　　　子○○
　　　　　　　　甲癸○
　　　　　　　　甲丁○
　　　　　　　　甲辛○
　　　　　　　　酉○○
　　　　　　　　Ｒ○○
　　　　　　　　ｏ○○
　　　　　　　　Ｂ○○
　　　　　　　　癸○○
　　　　　　　　乙○○
　　　　　　　　甲○○
　　　　　　　　Ｈ○○
　　　　　　　　丁○○○
　　　　　　　　甲　丑
　　　　　　　　ｈ○○
　　　　　　　　ｍ○○
　　　　　　　　ｅ○○
　　　　　　　　甲巳○
　　　　　　　　ｗ○○
　　　　　　　　ｐ○○
　　　　　　　　Ｓ○○
　　　　　　　　Ｍ○○
　　　　　　　　甲戊○
　　　　　　　　ａ○○
　　　　　　　　ｇ○○
　　　　　　　　Ｇ○○
　　　　　　　　ｋ○○
　　　　　　　　寅○○
　　　　　　　　甲辰○
　　　　　　　　玄○○
　　　　　　　　宇○○
　　　　　　　　壬○○
　　　　　　　　ｖ○○
　　　　　　　　丑○○
　　　　　　　　巳○○
　　　　　　　　Ａ○○
　　　　　　　　Ｄ○○
　　　　　　　　ｆ○○
　　　　　　　　戊○○
　　　　　　　　ｉ○○
　　　　　　　　Ｚ○○
　　　　　　　　Ｙ○○
　　　　　　　　甲卯○
　　　　　　　　申○○○
　　　　　　　　ｓ○○
　　　　　　　　Ｆ○○
　　　　　　　　ｄ○○
　　　　　　　　甲己○
　　　　　　　　Ｐ○○
　　　　　　　　Ｑ○○
　　　　　　　　Ｎ○○
　　　　　　　　甲乙○
　　兼右訴訟代理人
　　　　　　　　Ｘ○○
　　再 審被 告　南投縣水里地政事務所
　　代　表　人　李美代
右當事人間因所有權登記事件，再審原告對本院中華民國八十九年四月二十八日八十
九年度判字第一三二二號判決提起再審之訴。本院判決如左：
　　主  文
再審之訴駁回。
再審訴訟費用由再審原告負擔。
　　事  實
緣再審原告一百人於民國八十七年三月四日委託南投縣國有耕地農民權益促進會函送
再審原告土地複丈暨土地所有權第一次登記申請書，擬申辦土地複丈及土地所有權第
一次登記。經再審被告以八十七年三月十三日水地一字第一二六一號函認再審原告之
申請案係重複申請，予以駁回。再審原告不服，循序提起行政訴訟，復經本院八十九
年度判字第一三二二號判決（下稱原判決）駁回，遂以原判決適用法規顯有錯誤為由
，提起再審之訴。茲摘敘兩造訴辯意旨如次：
再審原告起訴意旨略謂：一、按土地法第四十八條規定，土地總登記（即土地所有權
第一次登記），應依以下次序辦理：（一）調查地籍。（二）公布登記區及登記期限
。（三）接收文件。（四）審查並公告。（五）登記發給書狀並造冊。原判決認定系
爭土地地籍調查工作業已依據內政部七十九年八月二十九日臺七九內地字第八二七九
九九號函核定「國立臺灣大學山地實驗農場、實驗林未登記土地測量登記工作計畫書
」相關規定辦理完成，則依土地法第三十八條規定已辦理完成地籍測量之土地，應即
辦理土地總登記，而相關辦理土地總登記之次序，土地法第四十八條定有明文，依該
規定辦理土地總登記應由登記機關於調查地籍完畢後，先行公布辦理登記土地之區域
及登記之期限，並依土地法施行法第十條規定，將公布登記期限，報請中央地政機關
備查，而為週知利害關係人得知提出登記申請後，登記機關始得接收（受理）申請登
記文件。經查再審原告於再審被告辦理完成地籍調查工作後，均未見再審被告依規定
公布系爭土地為登記區及其登記期限之公告，故再審被告是否有依土地法第四十八條
規定辦理系爭土地登記區及登記期限之公告，並依土地法施行法第十條規定，將公布
登記期限，報請中央地政機關備查，自有予以查明之必要。如再審被告未依法先行辦
理登記區及登記期限之公告，並將公布登記期限報請中央地政機關備查，即違反土地
法第四十八條辦理土地總登記規定，違法先行接收（受理）國立臺灣大學登記之申請
文件，再違法辦理登錄系爭土地為國有地，而以國立臺灣大學違法申請為駁回處分依
據，謂再審原告嗣後申請為「重複申請」，自屬未洽，應予撤銷。又原判決未經調查
再審被告是否確有依規定辦理系爭土地登記區及登記期限之公告，並將公布登記期限
，報請中央地政機關備查，即徒言遽認再審被告接收國立臺灣大學囑託登記其處理程
序尚無不合，卻未就再審原告起訴主張再審被告未依法定程序辦理系爭土地登錄作業
，說明再審被告於接收國立臺灣大學登記申請文件之前，是否確已依規定辦理系爭土
地登記區及登記期限之公告，其適用法規，顯有錯誤，自應認為具有行政訴訟法第二
百七十三條第一項第一款規定之再審原因。二、再審被告是否有依土地法第四十八條
第二款規定，公布系爭土地為登記之區域及其登記期限及依土地法施行法第十條規定
，將公布登記期限報請中央地政機關備查，亦關係國立臺灣大學是否有依土地法第五
十二條規定囑託再審被告辦理系爭土地所有權第一次總登記之權限。蓋如國立臺灣大
學提出申請若已逾再審被告公布聲請登記之期限，則依土地法第五十七條規定，逾登
記期限無人聲請登記之土地，其土地視為無主土地，應由該管市縣地政機關公告之，
公告期滿無人提出異議，始得為國有土地之登記。而無主土地之公告期限依土地法第
五十八條規定不得少於二個月（現規定為不得少於三十日），並應依土地法施行法第
十五條規定將公告期限呈報中央地政機關核定。又依行政院三十六年內第二七○三九
號訓令規定該公告須延長至二年，嗣並經行政院三十八年穗四字第四八七五號代電核
准臺灣省延長半年合計二年六個月，且在公告開始後三個月內無人補行申請登記，由
該管市縣政府地政機關代管，公告期限屆滿仍無人申請登記始得為國有土地之登記。
原判決認系爭土地原即為撥交國立臺灣大學管有之國有土地，依規定登記為國有，自
無土地法第五十七條規定之適用。惟查國有土地登錄作業亦應依土地法第四十八條相
關規定辦理，並非國有土地即無土地法第五十七條規定之適用。原判決認系爭土地為
國有地即無土地法第五十七條規定之過用，顯將土地法第五十七條規定，逾登記期限
無人聲請登記之土地，限縮解釋為「非國有地之土地始有適用」，其適用法規顯屬有
誤。且查系爭土地如已依土地法第五十七條規定視為無主土地，國立臺灣大學即無依
土地法第五十二條規定聲請囑託再審被告辦理系爭土地所有權第一次總登記之權限，
而係應經無主土地公告及代管程序後方得為國有土地登記，則再審被告依土地法第五
十二條受理國立臺灣大學登記申請並為公告及登記均屬違法，再審被告即無以國立臺
灣大學違法之申請行為為依據，而謂再審原告等人之合法申請為「重複申請」而駁回
再審原告之申請案，乃原判決未依行政院五十一年二一月二十三日臺內字第一七四五
號令所示，查明再審被告在完成國有土地登記前究有未依照前開各規定處理，如確末
依照規定處理，則應依土地法第五十七條規定程序及各有關院令規定另行公告依法辦
理，才屬正確，亦有違最高法院七十三臺上字第四一六三號判例、內政部五十七年八
月二日臺內地字第二七六○○二號函及行政院五十一年三月二十三日臺內字第一七四
五號令等法規之規定。三、原判決認再審原告主張系爭土地係逾登記期限無人聲請登
記之無主土地，應准由再審原告取得所有權人云云，乃屬所有權誰屬之私權爭執，再
審原告應循民事訴訟程序訴請裁判解決。惟查系爭土地是否逾登記期限無人聲請登記
而應依土地法第五十七條為無主土地，乃關係（一）系爭土地辦理登錄作業是否得由
國立臺灣大學依土地法第五十二條規定囑託再審被告辦理所有權第一次登記，而或應
依土地法第五十七條規定依無主土地公告辦理登錄作業。（二）再審被告受理國立臺
灣大學申請案並為公告是否合法。（三）再審原告主張以時效取得土地所有權之申辦
登記案，再審被告以再審原告係「重複申請，歉難照辦」為理由駁回再審原告之聲請
，該處分是否合法等問題之關鍵，與私權爭執尚屬無關。四、綜上所述，原判決適用
法規顯有錯誤，爰依法提起再審之訴，請將原判決廢棄，並撤銷原處分及一再訴願決
定等語。
再審被告答辯意旨略謂：查再審原告申辦水里鄉○○段土地所有權第一次登記，已由
國立臺灣大學以管理機關名義依土地法第三十六條、第五十二條規定於八十五年七月
十八日囑託再審被告辦理「國有」之土地所有權第一次登記。再審被告依土地法第五
十五條、第五十八條、第五十九條規定，以八十五年七月十八日水字第○六五號收件
依法公告十五日。異議部分亦依法於八十六年八月二十日予以調處並完成調處程序，
全段土地於八十六年八月二十五日均已登記完畢。再審原告土地所有權第一次登記之
申請顯係與國立臺灣大學申請國有之登記重複，又再審原告等人就本案土地「國有」
之登記，既已達成協議在先（已有調處結果），不應再提起訴願、再訴願、行政訴訟
及再審之訴，推翻彼等原協議內容，否則「訴訟」與「行政救濟」纏繞不清，為此再
審被告審認其申請登記與複丈案，依法不符予以駁回，並無不當。綜上所述，原處分
並無違誤，本件再審原告之主張顯無理由，請判決駁回再審原告之訴等語。
　　理  由
按對民國八十七年十月二十八日修正公布之行政訴訟法施行前已確定裁判之再審，其
再審事由，依新法（即修正之行政訴訟法）之規定，為行政訴訟法施行法第三條所明
定。次按行政訴訟當事人對本院之判決提起再審之訴，必須具有行政訴訟法第二百七
十三條第一項、第二項所列情形之一者，始得為之。依行政訴訟法第二百七十三條第
一項第一款（相當於同法修正前第二十八條第一款）規定：「適用法規顯有錯誤者」
，係指原判決所適用之法規與該案應適用之現行法規相違背或與解釋、判例有所牴觸
者而言。至於法律上見解之歧異，再審原告對之縱有爭執，要難謂為適用法規顯有錯
誤，而據為再審之理由。原判決以本件再審原告於八十七年三月四日委託南投縣國有
耕地農民權益促進會函送再審原告土地複丈暨土地所有權第一次登記申請書，擬申辦
土地複丈及土地所有權第一次登記，經再審被告以八十七年三月十三日水他一字第一
二六一號函認再審原告之申請案係重複申請，予以駁回。查系爭土地係屬國立臺灣大
學實驗林之一部，於日據時期原為「東京帝國大學農學部附屬臺灣演習林」，於三十
八年經臺灣省政府農林處參捌未銑農人字第一二三○一代電及臺灣省政府參捌己感府
綠技字第三一五四二號及參捌辰魚綠技字第一九○四號代電，准予撥交臺灣大學接管
，並奉教育部臺總（四一）字第九六○七號令核備在案。系爭土地早於日據時代規劃
為「東京帝國大學農學部附屬臺灣演習林」時，應早已完成土地地籍測量及土地所有
權移轉及管理移交之工作。再審原告皆係因與臺大實驗林場訂有租約（契約林地）或
因訂有租約而擴大佔用（非契約林地）之耕地，此有臺灣省南投縣水里地政事務調處
紀錄中之記載內容可稽。再審原告為所有權第一次登記申請時，亦係「國有」耕地而
以農民權益促進會名義申請，益證再審原告自始至終已自認系爭土地係國有耕地而國
立臺灣大學為管理機關，自無可能依土地法第五十七條規定視為無主土地。而國立臺
灣大學發現系爭土地地籍資料因戰亂移交時散失，為利土地規畫管理，於七十八年奉
准編列預算，於八十一、八十二年間委由臺灣省政府地政處測量局進行地籍測量。於
八十五年七月十八日依土地法第三十六條、第五十二條規定依臺灣省政府地政處測量
總隊八十年二月擬訂之「修編國立臺灣大學實驗林未登記土地測量工作計畫書」向再
審被告囑託辦理地籍測量及土地登記。再審被告於八十五年七月十八日水字第○六五
號收件並依土地法第五十五條、第五十八條規定完成公告程序，公告期間自八十五年
七月二十日至八十五年八月四日止。再審原告已於公告期間八十五年八月三日依土地
法第五十九條第一項規定提出異議，再審被告乃依土地法第五十九條第二項規定，於
八十六年八月二十日完成調處，雙方達成協議，同意由該大學申請登記，並於八十六
年八月二十五日辦理土地所有權第一次登記完畢，所有權人為中華民國，管理機關為
國立臺灣大學。則再審原告在八十七年三月四日委託南投縣國有耕地農民權益促進會
所為之申請，自屬重複申請，再審被告否准所請，於法尚無不合。至於再審原告主張
系爭土地係逾登記期限無人聲請登記之無主土地，應准由再審原告取得所有權人云云
，亦屬所有權誰屬之私權爭執，應循民事訴訟程序訴請裁判解決，乃駁回再審原告前
訴訟程序之訴。經核原判決所適用之法規，並無與該案應適用之現行法規相違背，或
與解釋判例有所牴觸之情形，自難謂原判決有再審事由。再審原告仍執前詞主張再審
被告是否有依規定辦理系爭土地登記區及登記期限之公告，並將公布登記期限，報請
中央地政機關備查，自有查明之必要云云，核屬再審原告自作主張持為爭執之事實，
與法定再審要件無一相符，尚難謂有再審之原因。另再審原告主張原判決認系爭土地
原即為撥交國立臺灣大學管有之國有土地，自無土地法第五十七條規定之適用，顯將
土地法第五十七條規定，限縮解釋為非國有地之土地始有適用，其適用法規顯屬有誤
；又系爭土地是否逾登記期限無人聲請登記而應依土地法第五十七條為無主土地，乃
關係系爭土地辦理登錄作業是否合法，與私權爭執尚屬無關云云，純係對於原判決所
認定之事實及適用法律見解之歧異，再審原告對之縱有爭執，要難謂原判決適用法規
顯有錯誤。是以，再審原告提起本件再審之訴，顯無理由，應予駁回。
據上論結，本件再審之訴為顯無理由，爰依行政訴訟法第二百七十八條第二項、第九
十八條第三項前段、第一百零四條、民事訴訟法第八十五條第一項前段，判決如主文
。
中　　華　　民　　國　　九十一　　　年　　　四　　　　月　　二十五　　　日
                    最 高 行 政 法 院  第 四 庭
                                審 判 長 法  官　　　廖　政　雄
                                         法  官　　　趙　永　康
                                         法  官　　　林　清　祥
                                         法  官　　　鍾　耀　光
                                         法  官　　　姜  仁  脩
右  正  本  證  明  與  原  本  無  異
　　　　　　　　　　　　　　　　　　　　 法院書記官　蘇  金  全
中　　華　　民　　國　　九十一　　　年　　　四　　　　月　　二十五　　　日
